【裁判字號】    97,保險,50
【裁判日期】    980113
【裁判案由】    給付保險金
【裁判全文】
臺灣臺中地方法院民事判決  97年度保險字第50號
原      告  乙○○
訴訟代理人  丁○○
被      告  泰安產物保險股份有限公司
法定代理人  丙○○
訴訟代理人  甲○○
上當事人間請求給付保險金事件，本院於民國97年12月30日言詞
辯論終結，判決如下：
    主    文
原告之訴及假執行之聲請均駁回。
訴訟費用新臺幣玖仟捌佰元由原告負擔。
    事實及理由
一、原告起訴主張：
  (一)原告以其所有車號3Q -4289自用小客車（下稱被保險汽車）
    ，於民國94年10月13日向被告投保第三人責任險，並附加超
    額保險、乘客責任險，保險單號碼為070 第00000000000 號
    ，保險期間自94年10月13日中午12時起至95年10月13日中午
    12時止。其中附加乘客責任險部分，約定每一個人死亡或殘
    廢保險金額為新臺幣（下同）1,000,000 元。原告於94年12
    月2 日凌晨6 時，駕駛上開自用小客車，由南往北行經苗栗
    縣大湖鄉○○○道路南下135 公里處，與訴外人蘇瑞明駕駛
    之437-GQ號營業半聯結車發生撞擊，造成原告受有頭部外傷
    合併腦挫傷，顱內蜘蛛膜下腔出血併左側動眼神經麻痺，導
    致引起失智症及外傷性內斜視等於身體、健康有難治之重傷
    害，蘇瑞明所犯業務過失傷害致人重傷罪，經臺灣高等法院
    臺中分院以96年度交上易字第1696號刑事判決判處罪刑確定
    在案。依兩造所訂汽車乘客責任險批單第1 條約定：「茲經
    雙方同意，在被保險人繳付保險費後，本公司對被保險人因
    所有、使用或管理被保險汽車發生意外事故，致乘客死亡、
    殘廢或受有體傷時，本公司依照本保險單汽車第三人責任險
    有關條款及下列各項規定負賠償之責。前項所稱乘客包括駕
    駛人及乘坐或上下被保險汽車之人。」，而原告既因駕駛被
    保險汽車，並於系爭保險契約承保範圍內之意外事故受有腦
    傷，經中山醫學大學附設醫院治療，於96年12月7 日、97年
    7 月17日接受心理衡鑑，確定為「失智」，取得中華民國中
    度身心障礙手冊，且經中山醫學大學附設醫院認定為中樞神
    經系統機能的病變，致終身不能從事任何工作，日常生活需
    人扶助，故屬殘廢等級第2 級，保險金之給付比例90 %，被
    告依約應理賠原告900,000 元，經原告向被告請求，被告卻
    拒不給付，爰依保險契約之約定，請求被告給付900,000 元
    並加計法定遲延利息等語。
  (二)對被告抗辯之陳述：
    1.原告身受中樞神經系統機能的病變，致終身不能從事任何
      工作，日常生活需人扶助，符合新表（即行政院金融監督
      管理委員會於95年8 月10日以金管保二字第09502069411
      號函修正附表「殘廢程度與保險金給付表」，下稱新表）
      之項目：神經障害、項次：1-1-2 、殘廢程度：中樞神經
      系統機能之病變，致終身不能從事任何工作，日常生活需
      人扶助者、殘廢等級：2 、給付比例：90 %，故被告應適
      用新表理賠。
    2.原告於94年12月2 日車禍發生意外時積極送醫診治，經1
      年治療後確定永遠不能回復，亦即95年12月2 日方為請求
      權時效之計算起點。原告現以本件起訴狀之送達為申請理
      賠之意思表示，是未逾請求權時效之2 年期間。
  (三)並聲明：
    1.被告應給付原告900,000 元及自起訴狀繕本送達翌日起至
      清償日止，按週年利率5%計算之利息。
    2.願供擔保，請准為假執行之宣告。
二、被告則以：
  (一)依系爭保險單第3 條第1 項約定：「乘客遭受本保險承保範
    圍內之身體傷害，并以此為直接原因。於意外事故發生之日
    起一百八十日內致成本保險批單附表所列殘廢程度，本公司
    依附表所殘廢等級之賠償比率乘以每一個人死亡保險金額後
    之數額，負賠償之責」，原告之殘廢程度並不符合系爭乘客
    責任險批單附表（即95年8 月10日修正前舊表）所列殘廢程
    度，自不屬承保範圍，是被告並無給付保險金之義務。雖「
    汽車乘客責任險」於95年8 月10日金管保二字第0950206941
    1 號函修訂為「汽車第三人責任保險附加駕駛人傷害保險條
    款」及「汽車第三人責任保險乘客體傷責任附加條款」，惟
    本件為舊乘客責任險，殘廢等級認定自應符合舊契約條款之
    約定，而不適用新表，應無疑義。又原告於97年10月27日提
    起訴訟，距車禍發生日94年12月2 日，已逾2 年，罹於保險
    法第65條前段、汽車保險契約條款第20條規定之請求權時效
    ，被告自得拒絕給付保險金等語，資為抗辯。
  (二)並聲明：
    1.原告之訴及假執行之聲請均駁回。
    2.如為不利之判決，願供擔保請求免假執行。
三、兩造不爭執之事實：
  (一)原告於94年10月13日以其為被保險人，就其所有車號3Q-428
    9 號自用小客車向被告投保汽車第三人責任險附加汽車乘客
    責任險，保險期間自94年10月13日起至95年10月13日止。
  (二)原告於94年12月2 日凌晨6 時，駕駛被保險汽車，由南往北
    行經苗栗縣大湖鄉○○○道路南下135 公里處，與訴外人蘇
    瑞明駕駛之437-GQ號營業半聯結車發生撞擊，造成原告受有
    頭部外傷合併腦挫傷，顱內蜘蛛膜下腔出血併左側動眼神經
    麻痺，導致引起失智症及外傷性內斜視等於身體、健康有難
    治之重傷害，蘇瑞明所犯業務過失傷害致人重傷罪，經臺灣
    高等法院臺中分院以96年度交上易字第1696號刑事判決判處
    罪刑確定在案。
  (三)原告因上開事故受傷導致中度失智症。
  (四)依被告所提汽車乘客責任險第1 條規定，所謂汽車乘客責任
    險係指：茲經雙方同意，在被保險人繳付保險費後，本公司
    對被保險人因所有、使用、管理被保險汽車發生意外事故，
    致乘客死亡、殘廢或受有體傷時，本公司依照本保險單汽車
    第三人責任險有關條款及下列各項規定負賠償之責。前項所
    稱乘客包括駕駛人及乘坐或上下被保險汽車之人。
四、本件爭點：
  (一)原告所致中度障礙等級之失智症是否合乎系爭汽車乘客保險
    承保範圍內之殘廢程度，而構成給付殘廢保險金之要件？
  (二)被告抗辯原告之保險金請求權已因時效而消滅，是否有理由
    ？
五、原告所致中度障礙等級之失智症是否合乎系爭汽車乘客保險
    承保範圍內之殘廢程度，而構成給付殘廢保險金之要件？
  (一)原告主張其於94年12月2 日發生車禍傷害，經中山醫學大學
    附設醫院治療，於96年12月7 日、97年7 月17日接受心理衡
    鑑，確定為「失智」，而發給中華民國中度身心障礙手冊，
    且因為腦傷導致中樞神經系統機能的病變，致終身不能從事
    任何工作，日常生活需人扶助等情，業據提出中山醫學大學
    附設醫院97年12月12日中山醫97川桓法字第0970011302函影
    本、中華民國中度身心障礙手冊影本各1 份為證，並為被告
    所不爭執，堪信為真實。惟原告主張其「中樞神經系統機能
    的病變，致終身不能從事任何工作，日常生活需人扶助」，
    符合新表之殘廢等級第2 級，被告應給付90 %比例之殘廢保
    險金云云，則為被告所否認，並以上揭情詞置辯，茲兩造爭
    執之點在於：原告遭受系爭保險承保範圍內之身體傷害所致
    中樞神經系統機能的病變，致終身不能從事任何工作，日常
    生活需人扶助，是否合乎兩造所訂汽車乘客責任險批單第3
    條所約定之「殘廢程度」，構成給付殘廢保險金之要件。經
    查：依兩造所訂汽車乘客責任險批單第3 條約定，殘廢保險
    金之給付比例如附表，雖原告發生車禍意外事故所受傷達中
    樞神經系統機能的病變，致終身不能從事任何工作，日常生
    活需人扶助之程度，然其殘廢程度尚未符合如附表所載28項
    殘廢程度。而系爭汽車乘客責任險批單第3 條所約定如該保
    單附表所列6 級28項殘廢程度為殘廢給付之標準，係保險人
    即被告用以限制承保範圍之方法，既為兩造所同意而簽訂保
    險契約，自應認為拘束雙方當事人，原告之中度障礙等級之
    失智症既未達該保單所載之殘廢標準，即與第3 條給付殘廢
    保險金之約定不符，自不得責令被告負超過其承保範圍以外
    之責任，則原告依契約即難請求被告給付殘廢保險金。
  (二)至原告主張其身體遺存神經障害，符合新表所列項次1-1-2
    ，殘廢等級第2 級，被告應給付90 %比例之殘廢保險金云云
    ，但查，行政院金融監督管理委員會修正「傷害保險單示範
    條款」及「旅行平安保險示範條款」之附表「殘廢程度與保
    險金給付表」內容，新表將殘廢程度由原6 級28項修正為11
    級75項，自95年10月1 日起實施，有行政院金融監督管理委
    員會95年8 月10日金管保二字第09502069411 號函可憑，而
    系爭汽車乘客責任險之本質亦為傷害保險，原告因系爭車禍
    意外傷害事故所致殘廢程度固符合新表新增殘廢項目，惟此
    項修正在系爭客責任險契約及系爭第3 條條款成立、保險事
    故發生之後，又無溯及既往之約定，則兩造給付殘廢保險金
    之給付標準，自無從適用兩造保險契約所未約定之內容，自
    不能執以作為被告應為給付系爭殘廢保險金之依據。
六、綜上所述，原告本於系爭保險契約約定，請求被告給付保險
    金900,000 元及自起訴狀繕本送達翌日起至清償日止，按週
    年利率5%計算之利息，為無理由，不應准許。其假執行之聲
    請亦失所附麗，應併予駁回。
七、本件結論已明，兩造其餘之爭點，如被告抗辯原告之保險金
    請求權已因時效而消滅，已無庸審究，併予敘明。
八、據上論結，本件原告之訴為無理由，依民事訴訟法第78條、
    第87條第1 項，判決如主文。
中    華    民    國    98    年    1     月    13    日
                  民事第四庭    法  官  郭佳瑛
正本係照原本作成。
如對本判決上訴，須於判決送達後20日內向本院提出上訴狀。
中    華    民    國    98    年    1     月    14    日
                                書記官  黃鴻鑑


司法院資訊處製作；財團法人民間司法改革基金會備份。
